【裁判字號】    90,上更(一),715
【裁判日期】    900927
【裁判案由】    山坡地保育利用條例
【裁判全文】
臺灣高等法院刑事判決                          九十年度上更(一)字第七一五號
    上  訴  人
    即  被  告  甲○○
    選任辯護人  吳奎新
                黃瑞真
右上訴人因山坡地保育利用條例案件，不服台灣基隆地方法院八十七年度易字第四九
九號，中華民國八十七年九月二十九日第一審判決（起訴案號：台灣基隆地方法院檢
察署八十七年度偵字第二四三六號）提起上訴，經判決後，由最高法院發回更審，本
院判決如左：
    主  文
原判決撤銷。
甲○○無罪。
    理  由
一、公訴意旨略以：被告甲○○明知地號基隆市○○區○○段四四七號之土地非其所
    有，係屬陸軍總司令部所有之公有地，竟意圖為自己不法之利益，未經申請或同
    意，於民國 (下同）八十三年間，在上開地號上搭建磚造房屋一棟 (門牌號碼基
    隆市○○路○段五十一巷二十三弄一號），供其使用，面積、位置詳如附圖Ａ部
    分，而竊佔公有土地，因認被告涉有刑法第三百二十條第二項之竊佔罪嫌。
二、按犯罪事實應依證據認定之，無證據不得推定其犯罪事實；不能證明被告犯罪者
    ，應諭知無罪之判決，刑事訴訟法第一百五十四條、第三百零一條第一項分別定
    有明文。又所謂認定犯罪事實之證據，係指足以認定被告確有犯罪行為之積極證
    據而言，如未發現相當證據，或證據不足以證明，自不能以推測或擬制之方法，
    以為裁判基礎。又認定不利於被告之事實，需依積極證據，茍積極證據不足為不
    利於被告事實之認定時，即應為有利於被告之認定，更不必有何有利之證據。次
    按，刑事訴訟上證明之資料，無論其為直接證據或間接證據，均須達於通常一般
    人均不致於有所懷疑，而得確信其為真實之程度，始得據為有罪之認定，若其關
    於被告是否犯罪之證明未能達此程度，而有合理性懷疑之存在，致使無從形成有
    罪之確信，根據「罪證有疑，利於被告」之證據法則，即不得遽為不利被告之認
    定，其以情況證據（即間接證據）斷罪時，尤須基於該證據在直接關係上所可證
    明之他項情況事實，本乎推理作用足以確證被告有罪，方為合法，不得徒憑主觀
    上之推想，將一般經驗上有利被告之其他合理情況逕予排除，此觀諸最高法院七
    十六年台上字第四九八六號、三十二年度上字六七號判例意旨亦甚明顯。又按，
    法院固應依職權調查證據，但並無蒐集證據之義務，法院調查之範圍以審判中案
    內所存在之一切證據為限，案內所不存在之證據，即不得責令法院為發現真實，
    應依職權從各方面詳加蒐集、調查，亦經最高法院八十七年度台非字第一號判決
    闡釋在案。
三、訊據上訴人即被告甲○○固坦承有在前開四四七號公有土地上，搭蓋如附圖編號
    Ａ所示之工作物，然辯稱：我於八十四年十月間向吳伯宗買受系爭門牌號碼基隆
    市○○路○段五十一巷二十三弄一號房屋時，吳伯宗告知該房屋部分占用之鄰地
    ，我可使用，且我僅依舊有房屋之牆壁修建成現有之二層磚造樓房屋，並非拆掉
    重建等語，並提出不動產買賣契約書為憑。
四、按竊佔罪為即成犯，於竊佔行為完成時，罪即成立，其後繼續佔用竊佔之土地，
    乃犯罪狀態之繼續，非犯罪行為之繼續，故於竊佔狀態繼續中，將竊佔之土地移
    由他人繼續占有使用，該他人僅係承續其前手而占有，乃竊佔狀態繼續中變更其
    使用主體而已，不另構成竊佔罪；又行為人承續其前手，而繼續占有使用竊佔之
    土地，縱其於占有後，即將原房屋拆除重建，其重建行為，如其未擴充原房屋佔
    用之面積，僅依原竊佔面積重建，則僅能認係竊佔狀態繼續中，使用主體及使用
    方法之變更，無另成立竊佔罪之餘地 (本件最高法院九十年度台上字第四一七六
    號刑事判決發回意旨參照）。經查，本件系爭四四七地號土地固為陸軍總司令部
    所有之公有地，然被告係於八十四年十月一日向案外人吳伯宗購得門牌號碼基隆
    市○○路○段五十一巷二十三弄一號二層磚造房屋一棟，該房屋除坐落基隆市○
    ○區○○段四五０地號土地上外，並有部分坐落在陸軍總司令部所有之上開四四
    七號之土地上，此有不動產買賣契約書及土地所有權狀影本各乙份在卷可按 (見
    原審卷第六十至六二頁、偵查卷第二三頁），被告顯係承續其前手吳伯宗而占有
    使用上開房屋，苟該房屋有發生竊佔陸軍總司令部所有四四七地號土地情事，原
    竊佔公有土地者應係案外人吳伯宗，而非被告，被告乃於前手竊佔狀態繼續中，
    承續其前手而占有，在竊佔狀態繼續中變更其使用主體而已，應不另構成竊佔罪
    。又被告固有將上開買受之舊有房屋拆除重建，惟其重建後之房屋，佔用四四七
    地號公有土地面積為十九．六平方公尺，此有基隆市信義地政事務所土地複丈成
    果圖在卷可按，並未逾越原買受房屋佔用鄰地即四四七地號土地面積約二十坪之
    範圍 (見原審卷第六十頁），則被告雖有拆除舊有房屋重建，但並未擴充原房屋
    佔用之公地面積，僅在前手原竊佔面積範圍內重建，依前揭說明，應僅認係竊佔
    狀態繼續中，使用主體及使用方法之變更，亦不能成立竊佔罪責。此外，復查無
    其他積極證據足資證明被告有何竊佔犯行，被告犯罪即屬不能證明。原審未予詳
    察，遽為有罪之判決，容有未洽，被告提起上訴，否認犯罪，為有理由，應由本
    院將原判決撤銷改判，另諭知被告無罪，用期適法。至被告在公有山坡地上設置
    工作物，是否有違反山坡地保育利用條例之罪嫌，乃另一問題，且未據公訴人起
    訴，自非本院所得審究，附此敘明。
據上論斷，應依刑事訴訟法第三百六十九條第一項前段、第三百六十四條、第三百零
一條第一項，判決如主文。
本案經檢察官王安明到庭執行職務
中      華      民      國     九十     年      九      月    二十七    日
                              台灣高等法院刑事第七庭
                                  審判長法  官  吳  啟  民
                                        法  官  施  俊  堯
          法  官  蘇  隆  惠
右正本證明與原本無異。
如不服本判決應於收受送達後十日內向本院提出上訴書狀，其未敘述上訴之理由者並
得於提起上訴後十日內向本院補提理由書（均須按他造當事人之人數附繕本）。
                                        書記官  周  素  秋
中      華      民      國     九十     年      九      月    二十八    日


司法院資訊處製作；財團法人民間司法改革基金會備份。
